臺灣高等法院臺中分院民事判決　　　　100年度上更(一)字第6號
上　訴　人　黃江梧即黃文禮之.
　　　　　　黃世明即黃文禮之.
　　　　　　黃崙嘉即黃文禮之.
　　　　　　陳黃麗花即黃文禮.
　　　　　　黃絨　即黃文禮之.
　　　　　　黃鳳如即黃文禮之.
上六人共同
訴訟代理人　胡宗智律師
上　訴　人　黃嚴
　　　　　　黃賴玉精
被　上訴人　黃同榮
訴訟代理人 李進建律師
上列當事人間請求分割共有物等事件，上訴人對於中華民國98年
10月20日台灣彰化地方法院98年度訴字第95號第一審判決提起上
訴，判決後經最高法院廢棄發回，本院不經言詞辯論，判決如下
：
    主  文
原判決廢棄，發回台灣彰化地方法院。
    事實及理由
一、本件為分割共有物訴訟，其訴訟標的對於共同訴訟之各人必
    須合一確定，原審判決後，雖僅據上訴人黃文禮提起第二審
    上訴，依民事訴訟法第56條第1項第1款之規定，其效力應及
    於同造當事人即黃嚴、黃賴玉精，爰併列該二人為上訴人。
    又黃文禮於民國99年4月11日死亡，其繼承人為黃江梧、黃
    世明、黃崙嘉、陳黃麗花、黃絨、黃鳳如等六人（下稱黃江
    梧等六人），黃江梧等六人於99年4月27日聲明承受訴訟，
    核無不合，應予准許。
二、被上訴人主張；坐落彰化縣永靖鄉○○○段同安宅小段第21
    地號、地目田、面積873平方公尺土地（下稱系爭土地）係
    兩造所共有，兩造就系爭土地並無因物之使用目的不能分割
    之情事，亦未有不能分割之協議，爰依民法第823條第1項、
    第824條第2項規定，求為准依原審判決附圖所示方案分割之
    判決。
三、上訴人黃江梧等六人辯以：系爭土地與同安段第12、13-1、
    13-2、17、20、22、22-1地號所有人於55年間成立口頭土地
    互換契約，渠等被繼承人黃文禮分得系爭土地，當時因受農
    地無法細分規定限制，故未作物權交換契約之登記，系爭土
    地自屬物之使用目的不能分割及契約訂有不分割期限之情形
    ，被上訴人自不得請求分割。並與上訴人黃嚴、黃賴玉精辯
    稱：黃嚴、黃賴玉精於原審撤回起訴，及被上訴人追加黃嚴
    、黃賴玉精為被告均不生效力，原審逕列被上訴人為原告，
    黃嚴、黃賴玉精及黃文禮為被告，而為分割之判決，尚有未
    合，原審訴訟程序有重大瑕疵，原判決應予廢棄，發回原審
    法院更為審理。
四、按訴訟標的對於共同訴訟之各人必須合一確定者，共同訴訟
    人中一人之行為，不利益於共同訴訟人，對於全體不生效力
    ，民事訴訟法第56條第1項第1款定有明文。共同訴訟人中一
    人之行為，是否不利益於共同訴訟人，應於行為時形式上觀
    之。查本件被上訴人與上訴人黃嚴、黃賴玉精於原審為共同
    原告，起訴請求上訴人黃江梧等六人之被繼承人黃文禮分割
    系爭土地，其訴訟標的對於被上訴人及黃嚴、黃賴玉精必須
    合一確定，黃嚴、黃賴玉精於原審撤回起訴，將因渠等脫離
    訴訟而使被上訴人之訴當事人不適格，自形式上觀之，係不
    利益於被上訴人，依上說明，應不生撤回之效力。黃嚴、黃
    賴玉精撤回起訴既不生效力，則被上訴人嗣追加黃嚴、黃賴
    玉精為共同被告，即非合法。原審疏未注意及此，逕列被上
    訴人為原告，黃嚴、黃賴玉精及黃文禮為被告，而為分割之
    判決，即有違誤。
五、按第一審之訴訟程序有重大之瑕疵者，第二審法院因維持審
    級制度認為必要時，得廢棄原判決，而將該事件發回原法院
    ，並得不經言詞辯論為之，民事訴訟法第451條第1項、第45
    3條分別定有明文。所謂訴訟程序有重大之瑕疵者，係指第
    一審違背訴訟程序之規定，其違背與判決內容有因果關係，
    或因訴訟程序違背規定，不適於為第二審辯論及判決之基礎
    者而言（最高法院48年台上字第127號判例參照）。本件分
    割共有物訴訟，訴訟標的之法律關係對於共同訴訟人全體必
    須合一確定，應一同起訴或被訴，當事人始為適格，不能割
    裂而為裁判。黃嚴、黃賴玉精於原審撤回起訴不生效力，即
    仍應以黃嚴、黃賴玉精為共同原告，又被上訴人於原審追加
    黃嚴、黃賴玉精為共同被告亦不生效力，自不能以黃嚴、黃
    賴玉精為共同被告，原審逕列被上訴人為原告，黃嚴、黃賴
    玉精、黃文禮為被告，而為分割之判決，就黃嚴、黃賴玉精
    為共同原告訴請分割系爭土地之部分，自屬漏未裁判，另就
    被上訴人追加黃嚴、黃賴玉精為共同被告不生效力之部分，
    則屬訴外裁判，原審該分割之判決對應參與訴訟之共同訴訟
    全體均無任何效力可言。原審判決違法，未經以黃嚴、黃賴
    玉精為共同原告之合法辯論，原判決若未予廢棄，無從將黃
    嚴、黃賴玉精回復為共同原告之身分，而為分割之判決，事
    關全體上訴人之審級利益，自不適於第二審之辯論及判決。
    且上訴人黃江梧等六人及黃嚴、黃賴玉精均指摘原審訴訟程
    序之瑕疵，請求廢棄原判決，發回原審法院更為審理，兩造
    並未合意由本院為裁判，本院為維持審級制度，爰不經言詞
    辯論，將原判決廢棄，發回原審法院更為適法之處理。
六、據上論結，依民事訴訟法第451條第1項、第453條，判決如
    主文。
中    華    民    國   100    年    3     月    15    日
                民事第四庭    審判長法  官  陳蘇宗
                                    法  官  林欽章
                                    法  官  張浴美
以上正本係照原本作成。
被上訴人得上訴。
如對本判決上訴，須於收受判決送達後20日內向本院提出上訴書
狀，其未表明上訴理由者，應於提出上訴後20日內向本院提出上
訴理由書（須按他造人數附具繕本）。
上訴時應提出委任律師為訴訟代理人之委任狀。具有民事訴訟法
第466條之1第1項但書或第2項之情形為訴訟代理人者，另應附具
律師及格證書及釋明委任人與受任人有該條項所定關係之釋明文
書影本。如委任律師提起上訴者，應一併繳納上訴審裁判費。
                                    書記  官呂淑芬
中    華    民    國   100    年    3     月    15    日
                                                      Ｓ